【裁判字號】    94,訴,433
【裁判日期】    950816
【裁判案由】    損害賠償
【裁判全文】
臺灣雲林地方法院民事判決               94年度訴字第433號
原      告  吉有營造有限公司
法定代理人  乙○○
訴訟代理人  張格明律師
複  代理人  徐明珠律師
被      告  台鋼機械股份有限公司
法定代理人  甲○○
訴訟代理人  陳中堅律師
上列當事人間請求損害賠償事件，本院於民國95年8 月2 日言詞
辯論終結，判決如下：
    主  文
被告應給付原告新台幣壹拾捌萬捌仟陸佰柒拾貳元，及自民國九
十四年九月二十七日起至清償日止，按週年利率百分之五計算之
利息。
原告其餘之訴駁回。
訴訟費用（減縮部分除外）由被告負擔三分之一，餘由原告負擔
。
本判決第一項得假執行，但被告如以新台幣壹拾捌萬捌仟陸佰柒
拾貳元，為原告預供擔保後，得免假執行。
原告其餘假執行之聲請駁回。
    事實及理由
一、按訴狀送達後，原告不得將原訴變更或追加他訴。但有擴張
    或減縮應受判決事項之聲明者，不在此限，民事訴訟法第25
    5 條第1 項第3 款定有明文。原告於起訴狀請求判決被告應
    給付原告共計新台幣（下同）994,400 元之損害賠償金額，
    嗣於民國95年7 月10日本院審理中，請求被告給付原告369,
    000 元，乃屬減縮應受判決事項之聲明，參諸上開規定，應
    予准許。
二、原告主張：原告因承攬訴外人內政部營建署之二林鎮○○○
    ○道系統照西路、文光街Ｍ幹管工程（下稱系爭工程），而
    向被告訂購泥水加壓推進機油壓驅動式口徑700m/m推進機 1
    組（下稱系爭推進機），兩造約定於93年11月30日前交貨，
    詎被告未按期交付系爭推進機，原告乃於93年12月14日發函
    解除買賣契約，並轉向訴外人楠梓工程有限公司購買同型機
    具，原告雖立即施作系爭工程，然因被告遲延交付系爭推進
    機，致系爭工程遲至94年4 月21日始完工，而遭訴外人內政
    部營建署依彼等訂定工程契約第26條第2 項約定扣抵逾期違
    約金603,750 元（下稱系爭違約扣款），及增加支出薪資24
    4,950 元，被告自應依按其未按期履行共計15天期間之比例
    賠償此部分之損害，爰依民法第502 條、第260 條規定提起
    本訴等語。並聲明：
  (一)被告應給付原告369,000 元，及自起訴狀繕本送達之翌日起
    至清償日止，按週年利率5%計算之利息。
  (二)願供擔保，請准宣告假執行。
三、被告則以：原告施作系爭工程逾期完工遭訴外人內政部營建
    署扣抵系爭違約扣款，與被告遲延交付系爭推進機要無因果
    關係，蓋原告於93年5 月18日與訴外人內政部營建署訂定工
    程契約後，本應立即採購同型機具，然至同年7 月20日始向
    被告訂購系爭推進機，系爭工程遲延完工乃可歸責於原告。
    又原告並未向訴外人楠梓工程有限公司購買同型機具，被告
    曾於93年12月22日通知原告於同月25日受領系爭推進機，豈
    知原告不允，反遲至34天後即94年1 月28日始與訴外人福茂
    營造有限公司訂定轉承攪契約，再原告施作系爭工程期間曾
    無故停工20日，則縱原告有逾期完工，亦不可歸責於被告，
    原告之訴顯無理由等語，資為抗辯。並聲明：
  (一)原告之訴駁回。
  (二)如受不利判決，願供擔保免為假執行。
四、兩造不爭執之事實：
  (一)原告與訴外人內政部營建署於93年5 月18日訂定工程契約，
    約定原告承攬系爭工程，契約總價17,500,000 元。
  (二)系爭工程竣工日期為94年2 月16日，然原告於94年4 月21日
    始實際竣工完成系爭工程，履約逾期總天數為34.5天，而遭
    訴外人內政部營建署依彼等訂定工程契約第26條第2 項約定
    ：「乙方（按為原告）如不依照契約規定限期完工，應按逾
    期的日數，每日賠償甲方（按為訴外人內政部營建署）損失
    ，按原契約價金千分之一計算的逾期罰款．．」計算扣抵原
    告系爭違約扣款。
  (三)兩造於93年7 月20日訂定機械買賣契約書，約定被告應於93
    年11月30日前交付系爭推進機與原告，惟被告未於上開約定
    期日交貨，原告乃於93年12月6 日以存證信函函催被告應於
    文到3 日內依約履行，否則即解除買賣契約，然被告仍未依
    該信函辦理交貨事宜，原告遂於93年12月14日再以存證信函
    通知被告解除契約。
  (四)對本院94年度訴字第65號全部民事卷宗、財政部台灣省中區
    國稅局北斗稽徵所94年11月23日中區國稅北斗三字第094001
    7178號函、內政部營建署94年12月23日營署中字第09432862
    10號、95年4 月24日營署中字第0953281577號函，暨該署檢
    附之工程契約、監工日報、結算資料、施工計畫書不爭執。
五、本件兩造爭執之處，應在於：
  (一)原告遲延完成系爭工程是否係被告遲延交付系爭推進機所致
    ？
  (二)苟認係被告遲延交付系爭推進機所致，則原告請求被告賠償
    其於遲延完工期間支付工資，及系爭違約扣款之損害是否有
   據？
  (三)苟認有據，則被告應賠償之數額為何？
六、茲論述如下：
  (一)按當事人主張有利於己之事實者，就其事實有舉證之責任，
    民事訴訟法第277 條前段定有明文。再按原告對於自己主張
    之事實已盡證明之責後，被告對其主張，如抗辯其不實並提
    出反對之主張者，則被告對其反對之主張，亦應負證明之責
    ，此為舉證責任分擔之原則，最高法院18年度上字第2855號
    判例可資參照。原告主張被告遲延交付系爭推進機，致原告
    施作系爭工程遲至94年4 月21日始完工等語，惟為被告所否
    認，並以上開情詞置辯，則揆之上開說明，原告自應就此部
    分情節先負舉證責任。
  (二)原告主張被告遲延交付系爭推進機，致原告施作系爭工程遲
    至94年4 月21日始完工等語，業據提出工程契約、機具訂購
    合約書、存證信函、內政部營建署工程結算驗收證明書為證
    ，復經本院依職權函詢內政部營建署有關原告施作系爭工程
    等相關情節，內政部營建署函覆稱：「系爭工程於93年7 月
    15日開工，系爭推進機應於推進井及到達井施作完成後始進
    場施作，然原告表示系爭推進機仍在製作，而未如期進場施
    作，本署遂於93年9 月23日、11月23日召開趕工協調會要求
    原告趕工，並提送趕工計劃等，系爭推進機直至94年1 月 4
    日始進場施作。」「原告於93年5 月11日得標，同月18日定
    約後，即可進行相關備料工作，工程於94年7 月15日開工時
    ，即可施作相關推進井及到達井，每1 處700m/m推進井或到
    達井施工時間正常（含地質改良）約5 ─7 天，進度快慢視
    地質狀況及搖管機數量（工作井施工機械）決定。依據本署
    核備之施工計劃書該700m/m推進機械於94年1 月4 日進場施
    工，並於94年3 月24日推進施工完成，施工期間為51天。系
    爭工程於94年3 月15日工期屆滿（211 日曆天），故實施上
    700m/m推進機械施工已部份逾期。系爭工程未如期完工，延
    宕主要原因係承商施工機械無如施工計劃預定時程93年10月
    25日進場施作所致。」等文，有該署94年12月23日營署中字
    第0943286210號、95年4 月24日營署中字第0953281577號函
    附卷可稽，可知系爭工程未如期完工，乃因原告施作系爭工
    程所需系爭推進機未按施工計劃預定時程進場施作所致，則
    原告所稱上開兩造不爭執之第(三)項事實，係致原告遲延完成
    系爭工程原因之一乙節，信而有徵，尚堪足採。
  (三)何況本院為明瞭有關被告遲延交付系爭推進機與原告遲延完
    工間有無相當因果關係，及致系爭工程施作遲延天數為何，
    乃檢附系爭契約、監工日報表等資料囑託台灣省土木技師公
    會鑑定，台灣省土木技師公會遂指派訴外人林傳鐙、劉炳界
    土木技師鑑定完畢，並於95年5 月16日以（95）省土技字第
    2587號函送鑑定報告書到院，該鑑定報告書稱：「．．．九
    、鑑定結果與結論：本案系爭推進機器原先原告向被告購買
    700 公厘推進機器、250 公厘推進機器各乙組，因為系爭工
    程之工期執行能否依照合約規定限期內完成，端賴系爭推進
    機器是否依約交付工作現場，並正常運作。嗣後因為被告交
    給原告於93年11月中開始操作之乙組250 公厘推進機器，一
    開始就因機械高程控制之瑕疵，而操作不順利，致系爭工程
    遭受金錢損失已非常明確。又因本報告之鑑定要旨所述與原
    告為免除延誤工期遭業主罰款兩因素，原告已於93年12日中
    旬另向訴外人楠梓工程有限公司購置可以正常操作之700 公
    厘推進機械乙組進場施工，系爭工程方能於94年4 月21日完
    工，但仍然遭到業主扣處34.5日逾期違約金。綜合前提之施
    工過程紀錄與本會所收到之資料分析，可做出如後3 點結論
    （第3 點為建議）：1.自93年11月30日起至93年12月14日止
    ，被告未依約交付700 公厘推進機械乙組而被購買者解除契
    約計15天與因為250 公厘管徑推進器乙組進場施工後即操作
    不佳，依約台鋼機械應負責無條件修妥至機械堪用為止，未
    經改變機械達到完整功能前之天數約有（93年11月1 日起至
    93 年11 月29日止、93年12月8 日起至93年12月9 日止、93
    年12 月12 日起至93年12月13日止）33天，以上天數應該計
    為被告未依約交付原告管推進機械所延誤之天數。2.系爭工
    程主要施工範圍共有938 公尺長，其中屬於700 公厘口徑部
    份佔有282 公尺。700 公厘口徑污水管之管線施工比250 公
    厘口徑管之施工困難些花費時間較為長，其開始推進之時間
    應與後者（250mm 管施工）同時進行才不會延誤工期。因此
    原告改向楠梓工程有限公司購置700 公厘口徑污水管施工機
    械之日期與前終止之合約中規定應交付之日期之間隔（差距
    ）日數，應計入系爭工程遲延之天數。．．」等文，被告雖
    不服上開鑑定結果，惟迄不能提出台灣省土木技師公會鑑定
    報告書上關於鑑定方法之說明有何錯誤或不妥，所辯即不可
    採，自堪信該鑑定結果為真實。該鑑定結果既認系爭工程遲
    延完工之因，乃被告未按期依約交付系爭推進機，及所交付
    與原告250 公厘管徑推進器乙組瑕疵所致，自堪認原告主張
    被告遲延交付系爭推進機，致原告遲延完成系爭工程之情，
    業已盡舉證責任。
  (四)被告雖辯稱原告與訴外人內政部營建署於93年5 月18日訂定
    工程契約之際即應採購同型機具，然卻遲至同年7 月20日始
    向被告訂購系爭推進機，系爭工程遲延完工乃可歸責於原告
    等語，固據提出機具訂購合約書為證，然為原告所否認，且
    遍觀原告與訴外人內政部營建署訂定工程契約之約定，僅於
    第11條第1 項約定：「本工程乙方（按為原告）應於決標日
    之次日起15日內（除有非可歸責乙方之原因外）申報開工並
    計工期，並於開工之日起200 日曆天完工。」等文，其上別
    無約定原告應於何時採購系爭推進機期日之記載，則苟原告
    就其所承攬系爭工程之工期及施工進度如何互為搭配，已經
    有慎密之評估及計算，方始與被告簽約訂購系爭推進機，而
    被告係機械專業製造商，就原告所訂購之系爭推進機能否如
    期於兩造所定之日期組裝完成並交付，於立約前，亦當審慎
    算計，被告既經評估可行，並向原告承諾必在約定之日期交
    付系爭推進機，被告自有依約履行之義務，詎被告竟未依約
    履行，致系爭工程未如期完工，足認原告遲延完成系爭工程
    乃可歸責於被告，被告殊難嗣後片斷以原告於訂定上開工程
    契約日期，與兩造訂定機具訂購合約書日期間之間隔期間乙
    事，遽而倒置陳稱系爭工程遲延完工乃可歸責於原告等語為
    真，是被告上開辯稱，要不足採信。
  (五)被告又辯稱原告並未向訴外人楠梓工程有限公司購買同型機
    具，實係被告曾於93年12月22日通知原告於同月25日受領系
    爭推進機，豈知原告不允，反遲至34天後即94年1 月28日始
    與訴外人福茂營造有限公司訂定轉承攪契約，顯見系爭工程
    遲延完工乃可歸責於原告等語，雖據提出施工契約書為證，
    惟為原告所否認，而原告遲延完成系爭工程乃可歸責於被告
    之情，業如上述，則原告於被告遲延交付系爭推進機之際，
    拒絕受領系爭推進機，於法自屬有據，被告尚難持此情節，
    率而主張原告拒絕受領系爭推進機，則嗣後系爭工程遲延完
    工，乃可歸責於原告之節為真。又稽之上開兩造不爭執之第
    (三)項事實，可知原告合法解除兩造所訂定機具訂購合約書之
    日期乃93年12月14日，則原告需自斯時起始得再另行尋覓替
    代機械，並經慎密之評估及計算，方始與他人簽約訂購同型
    推進機，則苟原告評估是否與他人另行訂定契約之時期未逾
    一般交易時間，被告自難逕以該2 契約差距之時間，即得遽
    而主張原告有遲延訂定後買賣契約，致系爭工程遲延完工之
    情為可採，本件原告於93年12月14日與被告解除機具訂購合
    約書後，迄至94年1 月28日與訴外人福茂營造有限公司簽訂
    施工契約書，期間僅距1 月有餘，顯未逾一般交易時間，何
    況上開鑑定報告亦認原告另向他人購置700 公厘口徑污水管
    施工機械之日期與前終止之合約中規定應交付之日期之間隔
    （差距）日數，應計入系爭工程遲延之天數等情，益見被告
    上開抗辯之情節，要不足憑採。
  (六)被告末再辯稱原告施作系爭工程期間曾於94年1 月28日至同
    年2 月7 日，及94年2 月15日至同年2 月23日無故停工共計
    20日，則縱原告有逾期完工，亦不可歸責於被告等語，固據
    提出監工日報表為證，然為原告所否認，並提出內政部營建
    署中區工程處94年2 月3 日營署中中字第0943280678號函為
    證，觀之該函所載：「主旨：貴公司（按為原告）承攬本處
    93年度污水下水道系統建設計畫─二林鎮○○○○道系統照
    西路、文光街Ｍ幹管工程（工程編號：93─4001─207 ─83
    ）（按為系爭工程），請於94年1 月28日起至94年2 月23日
    止全面禁止施工．．」等文，可知原告未於上開期日施工，
    乃定作人內政部營建署通知原告自94年1 月28日起至94年 2
    月23日止全面禁止施工所致，是原告要無被告所指於上開期
    日無故停工之情，被告所辯容有誤會，尚不足採。此外，被
    告復無法舉反證證明其抗辯之首開情節為真，則揆之上開說
    明可知，自堪信原告所主張之上開事實為真實。
  (七)按因可歸責於承攬人之事由，致工作逾約定期限始完成，或
    未定期限而逾相當時期始完成者，定作人得請求減少報酬或
    請求賠償因遲延而生之損害。前項情形，如以工作於特定期
    限完成或交付為契約之要素者，定作人得解除契約，並得請
    求賠償因不履行而生之損害；解除權之行使，不妨礙損害賠
    償之請求，民法第502 條、第260 條定有明文。有關系爭工
    程遲延完工之因，乃被告未按期依約交付系爭推進機，及所
    交付與原告250 公厘管徑推進器乙組瑕疵所致之情，已如前
    述，而被告就上開兩造不爭執之第(一)(二)項事實並不爭執，則
    原告依上開規定主張被告應賠償因其遲延交付系爭推進機，
    致系爭工程遲延完工，而遭訴外人內政部營建署扣抵原告系
    爭違約扣款之損害，於法自屬有據，應予准許。茲有疑問者
    ，乃原告主張被告應賠償原告於上開遲延完工時期所增加支
    出薪資之損害等語，是否有據。經查，原告主張上開情節，
    雖據提出薪資條、出勤表為證，惟為被告所否認，且原告亦
    於本院95年8 月2 日審理時當庭自承上開所主張之薪資支出
    要與系爭工程無涉，則原告主張被告應賠償原告於上開遲延
    完工時期所增加支出薪資之損害等語，自屬無據，不應准許
    。
  (八)系爭工程遲延完工之因，乃被告未按期依約交付系爭推進機
    ，及所交付與原告250 公厘管徑推進器乙組瑕疵所致，原告
    自得依上開規定主張被告應賠償因其遲延交付系爭推進機，
    致系爭工程遲延完工，而遭訴外人內政部營建署扣抵原告系
    爭違約扣款之損害等情，已如上述，足見原告遭訴外人內政
    部營建署扣抵系爭違約扣款，乃因被告未按期依約交付系爭
    推進機，及所交付與原告250 公厘管徑推進器乙組瑕疵所致
    ，而有關被告未依約履行上開2 義務之天數，業經台灣省土
    木技師公會鑑定分別為15天及33天之情，有鑑定報告書附卷
    可參，則據此兩者天數及原告遲延完工天數之比例計算，原
    告請求被告賠償其遭訴外人內政部營建署扣抵系爭違約扣款
    在188,672 元（計算式：1.15天：33天＝15/48 天： 33/48
    天。2.15/48 天：33 / 48 天＝10.78125/34.5 天：23.718
    75/34.5 天。3.603750元÷34.5天×10.78125 /34.5天＝18
    8,672 元﹝按元以下4 捨5 入﹞）之範圍內為屬有據，應予
    准許，逾此部分之請求，並非有據，應予駁回。
七、綜上所述，原告依民法第502 條、第260 條規定，請求被告
    給付188,672 元，及自起訴狀繕本送達之翌日即94年9 月27
    日起至清償日止，按週年利率5%計算之利息，為有理由，應
    予准許，逾此部分之請求，為無理由，應予駁回。
八、另本判決第1 項原告勝訴部分，係所命給付之金額未逾500,
    000 元之判決，依民事訴訟法第389 條第1 項第5 款規定，
    應依職權宣告假執行，此部分雖經原告陳明願供擔保請准宣
    告假執行，惟其聲請不過促請法院職權發動，本院無庸就其
    聲請為准駁之裁判，附此敘明。又被告陳明願供擔保免為假
    執行，經核原告勝訴部分，核無不合，爰酌定相當擔保金額
    宣告之。至於原告敗訴部分，其假執行宣告之聲請亦失所附
    麗，應併予駁回。
九、本件判決之基礎已臻明確，兩造其餘之攻擊防禦方法及證據
    ，均經斟酌，核與判決之結果不生影響，爰不一一論述，附
    此敘明。
十、訴訟費用負擔之依據：民事訴訟法第79條。
中    華    民    國    95    年    8     月    16    日
                  民事第二庭    法  官  陳秋如
以上正本係照原本作成。
如對本判決上訴，須於判決送達後20日內向本院提出上訴狀（需
附繕本）。
中    華    民    國    95    年    8     月    16    日
                                書記官  王秀如


司法院資訊處製作；財團法人民間司法改革基金會備份。
